【裁判字號】    88,勞訴,14
【裁判日期】    890829
【裁判案由】    給付退休金
【裁判全文】
臺灣士林地方法院民事判決  八十八年度勞訴字第一四號
    原      告  甲○○
    訴訟代理人  陳德文律師
    被      告  馬偕紀念醫院  設臺北市○○○路○段九二號
    法定代理人  黃俊雄  住同右.
    訴訟代理人  黃景安律師
右當事人間請求給付退休金事件，本院判決如左：
    主      文
被告應給付原告新臺幣柒拾捌萬貳仟壹佰貳拾伍元及自民國八十八年六月二十五日起
至清償日止，按週年利率百分之五計算之利息。
原告其餘之訴駁回。
訴訟費用由被告負擔五分之四，餘由原告負擔。
本判決原告勝訴部分於原告以新臺幣貳拾柒萬元為被告供擔保後，得假執行；但被告
如假執行程序實施前，以新臺幣柒拾捌萬貳仟壹佰貳拾伍元為原告預供擔保，得免為
假執行。
原告其餘假執行之聲請駁回。
    事      實
甲、原告方面：
  一、聲明：
    (一)先位部分：被告應給付原告新臺幣（下同）一百七十四萬八千六百零四元，其
                中二十萬元自民國八十八年十二月八日起，其餘部分均自起訴狀繕
                本送達被告翌日起，均至清償日止，按週年利率百分之五計算之利
                息。
      備位聲明：被告應給付原告九十九萬八千零八十九元，其中二十萬元應自八十
                八年十二月八日起，其餘部分自起訴狀繕本送達被告翌日起，均至
                清償日止，按週年利率百分之五計算之利息。
    (二)願供擔保，請准宣告假執行。
  二、陳述：
    (一)程序部分：為便於訴訟，實務上均例外承認某些單位有當事人能力，例如「分
      公司」「里辦公處」（四十三年台上字一０六四號判例）「台灣糖業股份有限
      公司台中糖廠」，馬偕醫院有當事人能力，實務前亦著有判決。
    (二)實體部分：
      1.原告原任被告醫院淡水院區營繕組工程師（五職等十三級，員工編號九○三
        五），任職期間自七十二年十一月二十一日起迄今計十五年零四月，被告為
        剝奪原告退休金及資遣費請求權，竟捏造事實指稱原告收取廠商工程回扣及
        餽贈，於八十八年三月三十一日將原告免職。惟被告既自承其調查小組係於
        八十八年二月十二日前約談廠商，經其中二家坦承送回扣金給原告，並舉出
        細節，而調查小組既均由被告醫院院長參與，則八十八年二月十二日前院長
        即已明知，卻於同年三月三十一日始發出解職通知，顯已逾勞動基準法第十
        二條第二項三十日之除斥期間，其契約終止權亦已喪失，今被告拒不支付八
        十八年四月份薪資，原告爰依勞動基準法第十四條第一項第五款規定以本件
        起訴狀繕本為對被告終止勞動契約意思表示之送達。
      2.核被告右開虛構及違法解職之「不正當行為」，致原告喪失依勞動基準法第
        五十三條、第五十五條應享有之退休金預期利益，依民法第一○一條，應視
        為退休條件已成就，爰請求被告給付如后：
        (1)退休金：依勞動基準法第五十三條、第五十五條之規定，以原告實際工作
          年資為退休金之計算標準給付退休金，每薪點九十三元，五一五薪點，工
          作十五點五年，乘以基數二，共計一百四十八萬四千七百四十五元。
        (2)八十八年四月份薪資：依兩造間之僱傭契約所生報酬請求權請求四萬七千
          八百九十五元。
        (3)八十八年一月至四月份年終獎金：依僱傭契約請求一萬五千九百六十四元
          。
        (4)名譽受侵害慰撫金：被告誣指伊收取廠商回扣，事涉犯罪行為，今淪為同
          事所不恥，心志苦痛無法形容，以伊辭職前月薪為四萬七千八百九十五元
          ，自身尚有不動產房地二戶，財力尚豐，被告財力甚佳，故依民法第一九
          五條第一項請求慰撫金二十萬元。
        右合計一百七十四萬八千六百零四元，爰請求判決如先位聲明。
      3.如認右開退休金之請求不可採，被告之終止契約通知既無效，兩造之契約終
        止原因自應依原告之終止意思為準，伊係以起訴狀依勞動基準法第十四條第
        一項第五款聲明終止勞動契約，自得依勞動基準法第十四條第四項、第十七
        條請求發給十五點三三個月平均工資之資遣費及其他給付，條列如左：
        (1)依勞動基準法第十七條第二款請求資遣費，四萬七千八百九十五元乘十五
          點三三個月，計七十三萬四千二百三十元。
        (2)八十八年四月份薪資：依兩造間之僱傭契約所生報酬請求權請求四萬七千
          八百九十五元。
        (3)八十八年一月至四月份年終獎金：依僱傭契約請求一萬五千九百六十四元
          。
        (4)名譽受侵害慰撫金：被告誣指原告收取廠商回扣，事涉犯罪行為，今淪為
          同事所不恥，心志苦痛無法形容，以原告辭職前月薪為四萬七千八百九十
          五元，自身尚有不動產房地二戶，財力尚豐，被告財力甚佳，故依民法第
          一九五條第一項請求慰撫金。
        右合計九十九萬八千零八十九元，爰請求判決如備位聲明。
      4.對於被告答辯之陳述：
        (1)原告對於被告獎懲委員會將原告免職不知有申訴之管道，被告之免職通知
          亦未記載得申訴，又縱令未申訴並不當然即認為有其事。
        (2)證人顏淑涓非親自見聞原告收取回扣或餽贈之人，無證據能力，不容以保
          護檢舉廠商為由免除舉證責任。且依證述調查原告收回扣之過程與被告答
          辯狀所述過程明顯不合，一為廠商主動告知，一為醫院主動約談十五家廠
          商得知，故不能採信。
  三、證據：提出職員獎懲記事通知一件、土地所有權狀二件、建物所有權狀二件。
乙、被告方面：
  一、聲明：
    (一)原告之訴駁回。
    (二)如受不利判決，請准供擔保免為假執行。
  二、陳述：
    (一)程序部分：
      1.馬偕醫院係財團法人臺灣基督教長老教會馬偕紀念社會事業基金會附設之醫
        院，原告以其為被告提起本件訴訟，顯屬當事人不適格。縱可以馬偕醫院為
        被告起訴，惟原告原既服務於馬偕醫院淡水分院，卻未以該分院為被告，其
        當事人仍不適格。
      2.民事訴訟法第二條第二項對於私法人或其他得為訴訟當事人之團體之訴訟，
        由其主事務所或主營業所所在地之法院管轄，被告醫院設於臺北市○○○路
        ○段九十二號，係屬臺灣臺北地方法院管轄，本件管轄錯誤，應移送上開法
        院審理。
      3.就原告於訴狀送達後追加請求名譽損害慰撫金二十萬元部分不予同意。
    (二)實體部分：
      1.原告確曾於馬偕醫院淡水分院任營繕組工程師，嗣因承包該院工程廠商申訴
        相關工程人員收取回扣，經於八十八年一月五日成立調查小組，至同年二月
        十二日止約談十五家廠商，其中有二家廠商坦承送回扣予原告等人，為求確
        認，被告於是年三月十七日召開獎懲委員會，請原告到場申辯，惟原告對所
        指事項並未爭辯，乃獎懲委員會依該院獎懲規則第十條第六款規定，決議予
        以免職。又原告於收受免職通知後，並未於規定三十日內申訴，足見其確有
        所指情事。
      2.勞動基準法第十二條第二項規定雇主依第一項第四款終止契約者，應自知悉
        其情形之日起三十日內為之，係指「確認有違反勞動契約或工作規則，情節
        重大之日」，否則雇主僅依有人檢舉，未予調查並給受僱人申辯機會，遽予
        終止契約，不僅受僱人無保障，亦非立法本旨。被告處理廠商申訴事件，固
        於八十八年二月十二日前約談廠商，並將調查結果交職員獎懲委員會於同年
        三月十七日開會處理，並予原告到場申辯，方認定原告確有違獎懲規則第十
        條第一項第六款規定事實而予免職，是被告確認原告確有違反規定期日自為
        八十八年三月十七日，距通知原告免職時並未逾前揭法條規定期間。
      3.原告既違反獎懲規則而受免職處分，原不得請求資譴費或領受退休金，況其
        雖服務十五年以上，然未年滿五十五歲，亦不合領取退休金要件。
      4.又原告既於八十八年三月二十九日起遭免職，自無領取四月份薪資權利。
      5.至於年終獎金係依全年考績發放，原告八十八年度服務期間為二月又二十八
        天，未滿一年，且無考績，不符合年終獎金發給標準。
      6.原告既因違規受免職處分，其依民法第一九三條第一項請求自無理由。
  三、證據：提出褔利規則、職員獎懲委員會規則及獎懲規則、職員獎懲委員會八十
      八年度第二次會議紀錄、職員獎懲記事通知暨送達回執、馬偕紀念醫院職員褔
      利促進會章程、互助金支付標準、馬偕紀念醫院職員請假卡等各一件，並聲請
      訊問證人顏淑涓。
    理    由
一、程序方面：
  (一)對於分支機構之當事人能力，判例上認分公司係由總公司分設之獨立機構，就其
    業務範圍內之事項涉訟時，有當事人能力，曾有昭示（四十年臺上字第三九號判
    例參照）。惟其重點在於獨立機構，而非是否依公司法之規定為分公司之登記。
    此就其後以政府機關之分支機構，就業務範圍內事項涉訟時，亦有當事人能力自
    明（五十一年台上字第二七七二號判例參照）。所謂獨立機構，必有一定之組織
    型態，健全之人事編制及獨立之會計制度始足當之。本件被告馬偕醫院固屬財團
    法人臺灣基督教長老教會馬偕紀念社會事業基金會附設之醫院，非依公司法規定
    為分公司登記之分支機構，惟該院既有一定組織型態、人事編制及獨立之財務，
    而本件原告起訴請求給付退休金等事件，亦係就其業務範圍內事項涉訟，自可認
    為有當事人能力；又原告原雖任職被告醫院淡水分院，惟該分院就組織型態、人
    事編制及財務制度等項，既與本院無法分割，要皆屬被告業務範圍內事項，則本
    件原告逕以馬偕醫院為被告，自難謂為當事人不適格，合先敘明。
  (二)次按被告不抗辯法院無管轄權，而為本案之言詞辯論者，以其法院為有管轄權之
    法院，民事訴訟法第二十五條定有明文。本件被告固設於臺北市○○○路○段九
    十二號，屬臺灣臺北地方法院管轄，惟查被告於本院八十八年九月二十日言詞辯
    論期日並未就本院管轄權之有無抗辯，並為本案之言詞辯論，嗣同年十月二十日
    始就管轄權之有無爭執，依前引法條意旨，本院就本件給付退休金等事件自有第
    一審管轄權，併此論敘。
  (三)又訴狀送達後，原告不得將原訴變更或追加他訴，但不甚礙被告之防禦及訴訟之
    終結者，不在此限，此觀民事訴訟法第二百五十五條第一項第七款意旨自明。本
    件原告於訴狀送達後，復於八十八年十二月六日追加請求原告給付名譽損害慰撫
    金二十萬元之訴，固為被告所不同意，惟本院以該追加之訴所涉基本事實與追加
    前原告之訴相關連，且無礙於被告之防禦及訴訟之終結，爰予准許。
二、得心證之理由：
  (一)本件原告原任被告醫院淡水院區營繕組工程師，嗣被告於八十八年初以原告涉嫌
    收受承包被告醫院工程廠商回扣，違反該院獎懲規則第十條第六款規定為由，於
    同年三月十七日召開獎懲委員會，並請原告到場申辯，惟原告到場後並未表示意
    見，旋由獎懲委員會決議自同年三月二十九日起予以免職，並於同月三十日通知
    原告，被告自是年四月起即未再給付原告薪資等情，此為兩造所不爭執，自應採
    為判決基礎。
  (二)查本件兩造爭執之重點，係被告八十八年三月三十日對原告發出免職之通知，是
    否發生終止雙方僱傭契約之效力，其前提即為原告是否確有被告所指收取承包商
    回扣，違反前開獎懲規則之情事。就此，被告固以因廠商申訴，旋組成調查小組
    ，嗣兩家廠商坦承送交回扣，且原告並未加申辯，應有其事云云置辯，並聲請訊
    問證人即被告醫院稽核室主任顏淑涓到庭作證，然不論被告答辯或證人顏淑涓轉
    述承包商於調查時自承情事，究僅止於傳聞，尚未能指出原告有何違規收取回扣
    之具體事證，或提出任何可供查證之方法，既不能證明原告有違反勞動契約情事
    ，則前揭被告片面終止兩造間僱傭契約之意思表示，自難認為合法，對渠等間僱
    傭契約之效力不生影響，原無礙於原告本於雙方契約所生之權利，則原告起訴先
    位聲明中主張被告以不正方法阻止其退休條件之成就，並據以請求給付退休金之
    部分即無理由，應予駁回。
  (三)次查兩造契約既不因被告所為免職之處分而受影響已如前述，被告原有依約給付
    工作報酬予原告之義務，則今原告以被告未依約給付其八十八年四月份薪資，並
    因被告片面終止契約足認已無再為給付之意思，以被告違反勞動基準法第十四條
    第一項第五款事由終止契約，並以起訴狀繕本送達為終止契約之意思表示，即屬
    合法，雙方契約自應於原告起訴狀繕本於同年六月二十四日送達被告時起向後消
    滅，是原告提出離職前薪資證明，依勞動基準法第十四條第四項準用同法第十七
    條規定，以在職期間十五年四個月計算，請求被告給付相當於十五點三三月平均
    工資之資遣費，共計七十三萬四千二百三十元（以下四捨五入），並以僱傭契約
    之報酬請求權請求當年四月份薪資四萬七千八百九十五元為有理由，應予准許。
  (四)至於原告請求給付八十八年一至四月份年終獎金部分，蓋以年終獎金乃各機關、
    企業為鼓勵員工士氣，獎勵其全年辛勞，兼有減少員工於年中離職之用意，乃依
    全年考績發放之獎勵性質贈金，自應解為係以員工至年終時仍在職為停止條件之
    贈與，今雙方契約雖不因被告所為免職處分而終止，惟嗣後原告既於八十八年六
    月間自行以意思表示終止該契約而離職，其八十八年度服務期間猶未滿一年，且
    無考績，是被告抗辯其不符合被告發放年終獎金發給標準為有理由，原告就此部
    分之請求，自難予准許。
  (五)第查原告固主張被告前揭以收取承包商回扣為由，終止其僱傭契約並予通知之行
    為，係不法侵害其名譽，並致其受損害；惟查侵權行為之要件，必以故意或過失
    不法侵害他人權利，致受有損害者，始足當之。本件被告以原告涉嫌收取回扣展
    開其醫院內部行政調查，進而將原告免職之行為，縱嗣後未能於本訴訟程序中具
    體舉證證明原告確有所指情事，以支持其就原告有違反勞動契約或工作規則之認
    定，進而依勞動基準法第十二條第一項發生終止契約之效力，惟形式上其調查程
    序仍係依循其內部工作規則所為，初難認有不法情事，原告復未能證明被告究有
    何故意或過失可言，況依原告提出被告所發免職通知形式觀之，除正本送達受處
    分人即原告，其副本二份亦僅因行政上需要致送副院長張文信、企劃室主任劉東
    玉等二人，尚無具體事證足認有廣為散布，或如原告所稱造成侵害其名譽，淪為
    同事所不恥之事實，或致有心志苦痛無法形容之結果，是原告此部分之請求尚難
    認為有理由，應予駁回。
  (六)末按給付有確定期限者，債務人於自期限屆滿時起，負遲延責任，給付無確定期
    限者，債務人於債權人得請求給付時，經其催告而未為給付，自受催告時起，負
    遲延責任，其經債權人起訴而送達訴狀，與催告有同一效力，民法第二百二十九
    條第一項、第二項規定甚明，而遲延之債務，以支付金錢為標的者，債權人得請
    求依法定利率計算之遲延利息，同法第二百三十三條第一項前段復已揭示。從而
    原告依法終止僱傭契約並請求資遣費及八十八年四月份薪資等，共計七十八萬二
    千一百二十五元，及自起訴狀繕本送達翌日（八十八年六月二十五日）起至清償
    日止，按週年利率百分之五計算之法定遲延利息為有理由，應予准許，逾此部分
    之請求為無理由，應予駁回。
三、本件事證已臻明確，兩造其餘主張及所提證據與本院以上論斷無涉或無違，不予
    贅述。
四、兩造陳明願供擔保，聲請宣告假執行或免為假執行，經核原告勝訴部分，核無不
    合，爰分別酌定相當擔保金額宣告之；原告其餘假執行之聲請，因訴之駁回而失
    所附麗，不予准許。
五、據上論結，本件原告之訴為一部有理由，一部無理由，依民事訴訟法第七十九條
    但書、第三百九十條第二項，判決如主文。
中      華      民      國    八十九    年      八      月    二十九    日
                                        臺灣士林地方法院民事第二庭
~B法      官  陳麗芬
右為正本係照原本作成。
如對本判決上訴須於判決送達後廿日內向本院提出上訴狀。
中      華      民      國    八十九    年      八      月    三十一    日
~B法院書記官  黃建新


司法院資訊處製作；財團法人民間司法改革基金會備份。
